【裁判字號】    99,上訴,1128
【裁判日期】    990615
【裁判案由】    毒品危害防制條例
【裁判全文】
臺灣高等法院刑事判決                99年度上訴字第1128號
上  訴  人
即  被  告  乙○○
選任辯護人  呂理胡律師
            唐永洪律師
上  訴  人
即  被  告  甲○○
指定辯護人  本院公設辯護人周君穎
上列上訴人因毒品危害防制條例案件，不服臺灣桃園地方法院98
年度訴字第887號，中華民國98年12月29日第一審判決（起訴案
號：臺灣桃園地方法院檢察署98年度偵字第436號），提起上訴
，本院判決如下：
    主  文
原判決撤銷。
乙○○、甲○○共同販賣第三級毒品，未遂，各處有期徒刑壹年
陸月，扣案PMMA捌顆（含其包裝袋壹個）沒收之。均緩刑伍年，
緩刑期間付保護管束。
    事  實
一、乙○○與甲○○均明知「對－甲氧基甲基安非他命」（即
    PMMA，以下簡稱PMMA），係毒品危害防制條例第二條第二項
    第三款所規定之第三級毒品，不得非法販賣。乙○○於民國
    （下同）九十七年十二月十七日凌晨二時許，在新屋交流道
    附近某網咖，將上開第三級毒品誤認為係第二級毒品「亞甲
    基雙氧甲基安非他命」（即MDM，俗稱搖頭丸），而以每顆
    新臺幣（下同）四百元之代價，向某真實姓名年籍不詳之成
    年男子，購入PMMA八顆。同日稍後，甲○○因某真實姓名年
    籍不詳之成年網友，向其表達欲購買搖頭丸之意，其為圖謀
    該網友介紹工作之機會，且知悉乙○○現已持有搖頭丸（實
    為PMMA），遂透過網路即時通，詢問乙○○有無賣出之意願
    ，經乙○○同意後，其二人即基於共同販賣第三級毒品以營
    利之犯意，由甲○○與該名網友議妥以每顆五百元之代價，
    出售乙○○所有之上開PMMA八顆。嗣於同日下午三時三十分
    許，由甲○○騎乘機車搭載乙○○，前往甲○○與該網友約
    定之桃園縣大溪鎮○○路與仁和三街口前準備交付毒品，惟
    二人尚未交付前，即為警查獲，並在乙○○身上扣得，欲行
    販賣之第三級毒品PMMA八顆（驗餘淨重二點一一六七公克）
    及包裝袋一個、乙○○持有之第三級毒品愷他命一小包（驗
    餘毛重零點五九九公克）及包裝袋一個，致二人之販賣行為
    僅止於未遂。
二、案經桃園縣政府警察局大溪分局報請臺灣桃園地方法院檢察
    署檢察官偵查起訴。
    理  由
壹、證據能力部分：
一、被告甲○○之辯護人於本院準備程序主張，證人乙○○之警
    詢證述無證據能力（見本院卷第六一頁）。經查，被告甲○
    ○、乙○○於警詢之證述，並無刑事訴訟法第159條之2所定
    「具有較可信之特別情況，且為證明犯罪事實存否所必要」
    之情形，且證人乙○○部分經被告甲○○之辯護人爭執在卷
    ，本院爰未以上開二證人警詢陳述為認定犯罪事實之依據，
    先予敘明。
二、按檢察官得囑託醫院、學校或其他相當之機關、團體為鑑定
    ，或審查他人之鑑定，並準用第二百零三條至第二百零六條
    之一之規定；其須以言詞報告或說明時，得命實施鑑定或審
    查之人為之，刑事訴訟法第二百零八條第一項定有明文，此
    乃同法第一百五十九條第一項所定得作為證據之「法律有規
    定」之情形。查本案查獲之八顆PMMA，係由檢察官送請憲兵
    司令部刑事鑑識中心鑑定（見偵卷第五八頁），揆諸前揭說
    明，上開鑑定機關出具之鑑定書，應認有證據能力。
三、查本判決下列所引用之各該被告以外之人於審判外之陳述（
    包含書面陳述），雖屬傳聞證據，惟當事人於原審及本院審
    理中，均表示同意作為證據方法而不予爭執，且迄至言詞辯
    論終結前亦未再聲明異議，本院審酌上開證據資料製作時之
    情況，尚無違法不當及證明力明顯過低之瑕疵，亦認為以之
    作為證據應屬適當，故揆諸前開規定，爰逕依刑事訴訟法第
    一百五十九條之五規定，認前揭證據資料均有證據能力。至
    證明被告犯罪事實之非供述證據，查無違反法定程序取得之
    情，依同法第158條之4規定反面解釋，亦具證據能力。
貳、實體方面：
一、上開事實業據被告乙○○坦承不諱，訊據被告甲○○固坦承
    有上開為網友向乙○○洽詢購買毒品之經過，並載乙○○至
    約定交易地點之事實，惟辯稱：伊非本件毒品之持有人。於
    原審審理時，其辯護人為其辯稱，僅成立幫助販賣未遂云云
    ，於本院審理時，其辯護人則為伊辯稱：被告甲○○顯係為
    圖謀網友為自己介紹工作之機會，基於幫助網友購毒之意思
    ，向乙○○洽詢，並為網友之計算，與乙○○就毒品之數量
    價格達成協議，使自己最終可獲網友介紹工作之機會，反之
    乙○○每顆可獲利一百元，且未將利益分予被告甲○○，顯
    見二人無共同販賣毒品之意思聯絡云云。惟查：
  (一)被告二人就事實欄所載客觀經過，於偵查、原審及本院行準
    備程序與審理時均供承不諱，且被告二人於偵查中、被告甲
    ○○於原審審理、被告乙○○於本院審理時，經轉換為證人
    身分後，對他方之犯行亦於具結後證述明確（見偵查卷第三
    九至四十頁、第四十至四一頁，原審卷第三一至三六頁、本
    院卷第七九至八十頁），並有現場照片（見偵卷第二六頁）
    在卷，及八顆PMMA扣案可佐。又扣案八顆藥丸，經送請憲兵
    司令部刑事鑑識中心鑑定結果，檢出第三級毒品「對－甲氧
    基甲基安非他命」成分，有該鑑定機關出具之鑑定書在卷可
    憑（見偵卷第五九頁），足證被告乙○○為警查獲時所持有
    之八顆藥丸，確係第三級毒品無誤，被告二人係為販賣毒品
    之交付行為時警查獲。
  (二)按以幫助之意思，為犯罪構成要件以外之行為，而對正犯資
    以助力，使其犯罪易於達成者為幫助犯；雖以幫助之意思，
    但參與犯罪構成要件行為之實行，仍應成立共同正犯。交付
    毒品及收取價金，為販賣毒品罪構成要件之行為，知情又參
    與販賣罪構成要件之交付毒品、收取價金行為，未依共同正
    犯論，自有適用法則不當之違誤（最高法院九十八年度台上
    字第四一二四號判決要旨參照）。再查「上訴人所參與者，
    係介紹買賣毒品之雙方認識，並於交易當日搭載引導販賣
    毒品之００及上訴人王００等人，至約定之交易地點等，似
    非屬於販賣毒品罪構成要件之行為。是上訴人究為正犯或從
    犯，自應以其主觀上係基於自己販賣毒品或幫助他人販賣毒
    品之意思為斷（最高法院著有八九年台上字第四三三八號判
    決可參）。是依最高法院上開判決意旨可知，是否成立販賣
    毒品罪，應係以被告是否參與構成要件之行為及被告之主觀
    犯意決之。查本件被告甲○○因網友表達欲購買搖頭丸之意
    ，為謀求該網友介紹工作之機會，即透過網路即時通，徵得
    被告乙○○同意出售其所持有之扣案八顆PMMA後，隨即與該
    網友達成以每顆五百元代價，賣出八顆毒品之合意，嗣又騎
    機車搭載被告乙○○攜帶扣案八顆PMMA，前往約定地點欲交
    付之事實，業據被告甲○○坦承在卷，且證人乙○○於本院
    審理中證稱：本來是買來要自己吃，沒有跟甲○○說要賣。
    因甲○○找我說他朋友要，所以他載我去。販賣之價格、數
    量我不知道，是甲○○和他朋友約定的。因為溫鎮豪的朋友
    就是買方，剛開始的時候說他要買，後來又說不要，所以我
    們沒有談到價格、數量，後來又說他要，然後我們就到那邊
    去等語（見本院卷第七九頁背面）。是依證人乙○○之證述
    可知，係甲○○友人欲購買，而甲○○知悉乙○○有毒品，
    經與乙○○商量後，乙○○願意出售，惟由甲○○出面與其
    友人洽談數量與價格，談妥後再由甲○○騎車載乙○○攜帶
    毒品前往交易，是本件販賣毒品係由被告甲○○代被告乙○
    ○與買家為交易內容之商議，被告甲○○已參與販賣毒品之
    議價及準備交付等行為，則其應係基於與被告乙○○共同販
    賣之意思為之，自應與被告乙○○成立販賣毒品之共同正犯
    。雖證人乙○○證稱：買方有用比較高的價錢跟我買。那時
    候還沒有想到把這個好處分給甲○○，就為警查獲等語（見
    本院卷第八０頁），惟查，被告乙○○基於營利之意圖，與
    被告甲○○共同為本件販賣毒品行為，二人之販賣行為已可
    成立，至共犯是否每人均可得利，則非所問。且被告甲○○
    為本件販賣行為，係為謀得買家為其介紹工作之機會，至被
    告乙○○是否會將販賣利得分予甲○○，並非被告甲○○為
    本件犯行之動機，是尚難以甲○○於本件販賣行為尚無實質
    所得，即認其與被告乙○○無共同販賣之意。綜上，被告甲
    ○○所辯，尚無可採，被告二人犯行事證明確，均堪認定，
    應依法論科。
二、按毒品危害防制條例第五條第三項之意圖販賣而持有第三級
    毒品罪，係指基於販賣以外之其他原因而持有，嗣始起意售
    賣者而言。因此行為人若非以營利售賣意圖而販入，或因其
    他原因而持有第三級毒品，嗣起意圖利售賣，著手於販賣行
    為未及賣出，即應成立販賣第三級毒品未遂罪責；如非以營
    利售賣意圖而販入，或因其他原因而持有，嗣起意圖利售賣
    ，尚未著手於賣出行為，則成立意圖販賣而持有第三級毒品
    罪責（最高法院九十八年度台上字第五五八八號、九十六年
    度台上字第四八六○號判決要旨參照）。查被告乙○○於九
    十七年十二月十七日凌晨二時，購得如扣案八顆PMMA，係為
    供其本身施用乙情，為被告乙○○於警詢、偵查及本院審理
    時供述一致，且被告乙○○、甲○○於同日稍候與某真實姓
    名不詳之成年網友達成販賣毒品之合意，被告甲○○並於同
    日下午三時三十分許，騎乘機車搭載被告乙○○前往約定地
    點欲交付之，尚未交付前即遭警方查獲，是被告二人應已開
    始著手販賣之行為而未遂而非僅止於意圖販賣之階段甚明，
    故公訴人認本件被告二人應成立意圖販賣而持有第三級毒品
    罪嫌云云，尚有誤會。
三、查「對－甲氧基甲基安非他命」為毒品危害防制條例第二條
    第二項第三款所稱之第三級毒品，而搖頭丸則為該條項第二
    款所稱之第二級毒品，因被告二人均誤認扣案八顆PMMA為第
    二級毒品搖頭丸，依「所知重於所犯，從其所犯」之法理，
    應認被告二人所為成立販賣第三級毒品未遂。
四、按法規之制定或修正，如有特定生效日之必要者，依中央法
    規標準法第十四條或第二十條第二項準用第十四條之規定，
    應分別特定其施行日期。法規制定或前次修正基於特殊因素
    所特定之施行日期，並不適用於日後修正或再次修正之條文
    。又法律之制定或修正，若未明定施行日期者，中央法規標
    準法雖未規定應自何時生效，然法律既經制定或修正並經總
    統公布，自應依一般原則，自公布日起算至第三日發生效力
    。查毒品危害防制條例於九十八年五月二十日修正公布時，
    就未明定施行日期之部分，依上開說明，自應依一般原則，
    自公布日起第三日即九十八年五月二十二日發生效力，合先
    敘明。查被告行為後，毒品危害防制條例第四條第三項有關
    販賣第三級毒品之法定本刑、第十七條有關減輕其刑等規定
    ，業於九十八年五月二十二日起公布施行，茲就比較情形分
    述如下：
  (一)修正前毒品危害防制條例第四條第三項之販賣第三級毒品罪
    ，其法定本刑中關於罰金刑之部分係規定：得併科新臺幣五
    百萬元以下罰金，修正後提高為：得併科新臺幣七百萬元以
    下罰金，經比較結果，修正後之規定對被告並未較有利。
  (二)又該條例第十七條關於減刑之規定，修正後新增第二項規定
    為：犯第四條至第八條之罪於偵查及審判中均自白者，減輕
    其刑。比較結果，被告如於偵查及審判中均自白者，即可依
    該條例第二項之規定減輕其刑，顯見修正後該條例第十七條
    第二項之規定，對被告顯然較為有利。
  (三)綜上所述，該條例修正後固提高販賣第三級毒品罪之罰金刑
    部分，惟被告如於偵查及審判中均自白，即可依修正後之規
    定減輕其刑，是經綜合比較結果，全體修正後之規定顯較有
    利於被告，故本件仍應適用修正後該條例之規定處斷。
五、核被告乙○○、甲○○所為，均係犯毒品危害防制條例第四
    條第六項、第三項之販賣第三級毒品未遂罪。被告持有第三
    級毒品之低度行為，應為販賣之高度行為所吸收，不另論罪
    。被告二人間就上開犯行，有犯意聯絡及行為分擔，為共同
    正犯。再被告乙○○自始坦承有販賣行為，被告甲○○就事
    實欄所載客觀行為亦供承不諱，雖辯護人為其辯稱，應成立
    幫助販賣或其他罪名云云，惟其僅係法律適用層面，尚難謂
    被告甲○○未自白犯行，可認被告二人於偵查及原審、本院
    審理時均自白犯罪，均應依修正後毒品危害防制條例第十七
    條第二項之規定，減輕其刑。再被告二人已著手於犯罪行為
    之實行而不遂，為未遂犯，爰依刑法第二十五條第二項規定
    ，按既遂犯之刑遞減輕其刑。公訴意旨認被告二人所為係犯
    毒品危害防制條例第五條第三項，意圖販賣而持有第三級毒
    品罪，尚有未洽，已如前述，惟被告二人持有扣案八顆PMMA
    為販賣行為時為警查獲之基本社會事實相同，起訴法條應予
    變更。
六、原審對被告二人據以論罪科刑，固非無見，惟原審既認起訴
    書認被告二人持有八顆PMMA持以販賣之部分，論以意圖販賣
    而持有第三級毒品罪尚有未洽，而變更起訴法條為共同販賣
    第三級毒品未遂，顯見起訴書所載此部分起訴事實與原審判
    決事實相同，業經原審變更起訴法條而審理之，惟原審除認
    起法條應予變更外，同時認「被告本件販賣第三級毒品八顆
    PMMA未遂之犯行，未據起訴，惟與起訴書所載之被告意圖販
    賣而持有第三級毒品八顆PMMA犯行有實質上一罪之關係，為
    起訴效力所及，應併予審理」，似認被告販賣未遂行為，係
    起訴書所載被告意圖販賣而持有之行為擴張而來，與起訴書
    所載此部分犯行有一罪關係，與其變更起訴法條之論述，顯
    有判決理由矛盾之違誤。是被告乙○○上訴請求從輕量刑、
    被告溫鎮豪上訴否有販賣意圖云云，雖無理由，惟原判決既
    有上開可議之處，自屬無可維持，應由本院撤銷改判。
七、爰審酌被告乙○○、甲○○均明知毒品對健康危害甚鉅，竟
    鋌而走險從事販賣毒品之行為，以牟取私利，對社會之危害
    非輕，惟念其二人年紀尚輕，且其等犯後能坦承犯行而有悔
    意，兼衡其二人均無前科，素行尚稱良好，暨其犯罪之手段
    、販賣毒品之數量、金額等一切情狀，分別量處如主文所示
    之刑。再查被告二人未曾因故意犯罪，受有期徒刑以上刑之
    宣告，有本院被告前案記錄表在卷可稽，被告乙○○為圖小
    利、被告甲○○為謀得工作機會而為本件犯行，犯後就客觀
    事實均坦承不諱，衡其年輕識淺  一時失慮而罹重典，犯後
    尚有悔意，本院因認被告經此刑之宣告後當知警惕，信無再
    犯之虞，所受刑之宣告以暫不執行為適當，爰併予宣告緩刑
    五年，以勵自新。再受緩刑之宣告者，得於緩刑期間付保護
    管束，刑法第九十三條第一項定有明文，被告二人年輕識淺
    ，且自承有施用第三級毒品惡習，本院認二人應於緩刑期間
    內付保護管束，使二人得自我約束而洗心革面。
八、按對於查獲之製造、運輸、販賣、意圖販賣而持有、以非法
    方法使人施用、引誘他人施用及轉讓第三、四級毒品之沒收
    ，並無特別規定，如其行為已構成犯罪，則該毒品即屬不受
    法律保護之違禁物，應回歸刑法之適用，依刑法第三十八條
    第一項第一款之規定沒收之，始為適法。查扣案八顆PMMA為
    第三級毒品，係被告乙○○、甲○○共同販賣所用之物，揆
    諸上開說明，係屬違禁物，應依刑法第三十八條第一項第一
    款宣告沒收，而包裝袋部分則為被告乙○○所有，共同供被
    告二人販賣毒品所用之物，應依毒品危害防制條例第十九條
    第一項前段宣告沒收。
九、公訴意旨另以：被告乙○○與溫鎮豪於九十七年十二月十七
    日同時購入扣案之第三級毒品愷他命伺機販售牟利，迨於同
    日下午三時三十分許，於桃園縣大溪鎮○○路與仁和三街口
    前，為警查獲，因認被告二人此部分所為，亦涉犯毒品危害
    防制條例第五條第三項之意圖販賣而持有第三級毒品罪嫌云
    云。惟查：被告乙○○與甲○○於偵查中，及被告甲○○於
    原審審理時均具結證稱：甲○○的朋友是要買搖頭丸，一顆
    五百元等語（見偵查卷第三九頁、第四一頁，原審卷第三一
    頁），佐以扣案愷他命係白色粉末，而非顆粒狀，顯非被告
    二人所述得以每顆五百元計算之標的，是本件尚難認為被告
    二人有販賣愷他命之意圖，此部分原應為被告二人無罪之諭
    知，然此部分若成立犯罪，因與經檢察官起訴之意圖販賣而
    持有第三級毒品PMMA部分，經本院認應係販賣第三級毒品未
    遂行為，有裁判上一罪，爰不另為無罪之諭知。至扣案如附
    表編號二所示之愷他命，因與本件被告二人上開販賣第三級
    毒品之犯行無關，無庸宣告沒收，附此敘明。
據上論斷，應依刑事訴訟法第三百六十九條第一項前段、第三百
六十四條、第二百九十九條第一項前段、第三百條，修正後毒品
危害防制條例第四條第六項、第三項、第十七條第二項、第十九
條第一項前段，刑法第十一條前段、第二條第一項前段、第二十
八條、第二十五條第二項、第七十四條第一項第一款、第九十三
條第一項、第三十八條第一項第一款，判決如主文。
本案經檢察官劉斐玲到庭執行職務。
中    華    民    國    99    年    6    月    15   日
            刑事第十六庭  審判長法  官  陳晴教
                                法  官  許增男
                                法  官  王敏慧
以上正本證明與原本無異。
如不服本判決，應於收受送達後10日內向本院提出上訴書狀，其
未敘述上訴之理由者並得於提起上訴後10日內向本院補提理由書
（均須按他造當事人之人數附繕本）「切勿逕送上級法院」。
                                書記官  丁淑蘭
中    華    民    國    99    年    6     月    15    日
附錄：本案論罪科刑法條全文
毒品危害防制條例第四條第六項、第三項
毒品危害防制條例第4條
製造、運輸、販賣第一級毒品者，處死刑或無期徒刑；處無期徒
刑者，得併科新臺幣 2 千萬元以下罰金。
製造、運輸、販賣第二級毒品者，處無期徒刑或 7 年以上有期
徒刑，得併科新臺幣 1 千萬元以下罰金。
製造、運輸、販賣第三級毒品者，處 5 年以上有期徒刑，得併
科新臺幣 7 百萬元以下罰金。
製造、運輸、販賣第四級毒品者，處 3 年以上 10 年以下有期
徒刑，得併科新臺幣 3 百萬元以下罰金。
製造、運輸、販賣專供製造或施用毒品之器具者，處 1 年以上
7 年以下有期徒刑，得併科新臺幣 1 百萬元以下罰金。
前五項之未遂犯罰之。

司法院資訊處製作；財團法人民間司法改革基金會備份。
